臺灣高等法院民事判決
110年度上字第697號
上  訴  人  屠勝國  
被  上訴人  屠國傑  
訴訟代理人  施海芬  
上列當事人間請求返還不當得利事件，上訴人對於中華民國110
年4月23日臺灣新北地方法院109年度訴字第2154號第一審判決提
起上訴，本院於111年3月8日言詞辯論終結，判決如下：
    主      文
上訴駁回。
第二審訴訟費用由上訴人負擔。
    事實及理由
一、上訴人主張：伊與家人自民國78年5月間迄至102年6月7日止
    ，均居住於被上訴人所有門牌號碼新北市○○區○○路000號5樓
    房屋（下稱系爭房屋），因系爭房屋年久失修，伊於94年6
    月間委由訴外人陳冠佑就系爭房屋施作修繕裝潢（下稱系爭
    裝潢）並原始取得各項材料之所有權，其中包含木作新臺幣
    （下同）89萬1,000元、油漆及玻璃102萬0,200元、水電及
    鋁窗74萬2,000元、其餘室內全戶水電、全戶電線更新、電
    源插座、開關、開關面板、蒸氣機合計10萬9,000元等材料
    費用，共計276萬2,200元，系爭裝潢各項材料已附合成為系
    爭房屋之重要成分而由被上訴人取得所有權，伊因此受有損
    害，並使被上訴人受有添附所增加之利益，爰依民法第816
    條、第179條規定請求被上訴人給付276萬2,200元，及自起
    訴狀繕本送達翌日起至清償日止，按年息5%計算之利息等語
    。
二、被上訴人則以：兩造為兄弟關係，伊於78年5月間取得系爭
    房屋（含坐落土地應有部分）所有權，因上訴人退伍後結婚
    所需，伊乃同意兩造父親屠阿多要求先將系爭房屋借予上訴
    人使用，自己另與父母同住。伊嗣後結婚生子有自住使用系
    爭房屋之需求，屢向上訴人請求返還均遭拒絕，遂提起遷讓
    房屋之訴，經本院101年度上字第133號判決勝訴確定，並於
    102年6月7日強制執行點交，點交時始發現系爭房屋相關設
    備已遭上訴人惡意拆除與毀損，現場滿目瘡痍，伊尚須支付
    龐大之清理及整修費用，上訴人未經伊同意私自為系爭裝潢
    ，嗣後又不法將系爭裝潢破壞殆盡，且上訴人主張系爭裝潢
    支出之費用並不實在，伊並未獲得不當得利等語，資為抗辯
    。
三、原審判決上訴人全部敗訴，上訴人不服提起上訴，聲明：㈠
    原判決廢棄；㈡被上訴人應給付上訴人276萬2,200元，及自
    起訴狀繕本送達翌日起至清償日止，按年息5%計算之利息；
    ㈢願供擔保，請准宣告假執行。被上訴人則答辯聲明：㈠上訴
    駁回；㈡如受不利判決，願供擔保請准宣告免為假執行。
四、查兩造為兄弟關係，系爭房屋（含坐落土地應有部分）於78
    年5月間以買賣為原因登記為被上訴人所有，上訴人及其家
    人自78年5月間迄至102年6月7日止均居住於系爭房屋，上訴
    人於94年6月間委由陳冠佑為系爭裝潢。被上訴人於100年間
    向上訴人等人提起遷讓房屋訴訟，經本院101年度上字第133
    號判決確定上訴人應自系爭房屋遷出，將系爭房屋返還被上
    訴人（下稱遷讓房屋案），其後被上訴人持上述確定判決為
    執行名義對上訴人聲請強制執行，經原法院民事執行處於10
    2年6月7日現場點交給被上訴人。嗣被上訴人再以上訴人擅
    自破壞已附合為系爭房屋重要成分之系爭裝潢，請求上訴人
    賠償，經臺灣臺北地方法院（下稱臺北地院）103年度訴字
    第3154號、本院105年度上易字第771號判決確定命上訴人應
    給付被上訴人52萬6,272元，上訴人業已全數給付被上訴人
    （下稱損害賠償案）之事實，有遷讓房屋案、損害賠償案相
    關判決之查詢資料與判決書影本為證（見調字卷第43至61頁
    ；本院卷第293至315頁、第347至369頁），並經本院調閱遷
    讓房屋案、損害賠償案及上訴人配偶潘春梅與被上訴人間之
    返還不當得利事件（下稱不當得利他案）之歷審卷宗審核屬
    實（見本院卷第215、255、331、335、371、373頁），且為
    兩造所不爭執（見本院卷第8、9、169頁）。　　
五、本院之判斷：
　　上訴人主張系爭裝潢之各項材料附合於系爭房屋，依民法第
    816條、第179條規定請求被上訴人返還不當得利276萬2,200
    元，為被上訴人所拒絕，並以前詞置辯。兩造均同意簡化本
    件爭點項目（見本院卷第169頁）：上訴人主張系爭裝潢支
    出共計276萬2,200元，依民法第816條、第179條規定請求被
    上訴人返還上述金額，有無理由？茲分述如下：
  ㈠上訴人無法證明確有支出系爭裝潢材料費用276萬2,200元之
    事實：　　　
　⒈按動產因附合而為不動產之重要成分者，不動產所有人取得
    動產所有權；因此規定而受損害者，得依關於不當得利之規
    定，請求償還價額，民法第811條、第816條定有明文。所謂
    「依不當得利之規定，請求償還價額」，係指法律構成要件
    之準用，非僅指法律效果而言。易言之，此項請求權之成立
    ，除就返還客體限制不得請求返還利益之原形外，尚須具備
    民法第179條規定不當得利之一般構成要件始有其適用。又
    主張不當得利請求權存在之當事人，對於不當得利請求權之
    成立要件應負舉證責任，即應證明他方係無法律上之原因而
    受利益，致其受有損害。上訴人主張系爭裝潢各項材料因附
    合於系爭房屋而喪失所有權，受有合計276萬2,200元之損害
    ，為被上訴人所否認，依前述說明，應由上訴人證明其有前
    述給付使被上訴人受有利益，並致自己受有損害之事實，合
    先敘明。
　⒉上訴人於94年6月間委由陳冠佑施作系爭裝潢乙節，固提出估
    價單（見調字卷第23至26頁；本院卷第157至163頁）及證人
    陳冠佑於損害賠償案之證詞（見損害賠償案一審卷一第91至
    94頁）為證，被上訴人僅承認上訴人有施作系爭裝潢，但否
    認前述估價單記載之工項屬實並經上訴人支付款項之事實。
    查證人陳冠佑雖證稱估價單上記載之工項均有施作，然估價
    單上除關於④編號1至14即拆除工程部分以外，其餘並未區別
    工資及材料，客觀上難以區別哪部分為材料而附合於系爭房
    屋，而工資性質上為勞務支出，顯非屬於附合於系爭房屋之
    動產，則上訴人主張估價單①、②、③、④上記載之金額（除拆
    除工程部分以外）全屬系爭裝潢之材料費用云云，已屬無據
    。且損害賠償案一審法院曾函請臺北市室內設計裝修商業同
    業公會（下稱裝修公會）就上述估價單裝修之項目是否與現
    場殘存之裝潢、家具等項目同一進行補充鑑定（見損害賠償
    案一審卷一第227頁），裝修公會回函指出估價單多項內容
    記載無法鑑定是否施作、或是確實施作但現場已遭破壞無法
    鑑定等情（見損害賠償案一審卷一第248至252頁），上訴人
    亦未就其確實有支付估價單上記載之各項金額舉證以實其說
    ，尚難逕予認定估價單記載之工項與費用屬實且均屬材料而
    附合於系爭房屋之事實。　
　㈡系爭裝潢之材料如附合於系爭房屋而有增加利益，經上訴人
    破壞後已不存在，被上訴人免負返還或償還價額之責任：
　⒈按不當得利之受領人，不知無法律上之原因，而其所受之利
    益已不存在者，免負返還或償還價額之責任。民法第182條
    第1項定有明文。借用人就借用物支出有益費用，因而增加
    該物之價值者，準用第431條第1項之規定；承租人就租賃物
    支出有益費用，因而增加該物之價值者，如出租人知其情事
    而不為反對之表示，於租賃關係終止時，應償還其費用。但
    以其現存之增價額為限。亦為民法第469條第2項、第431條
    第1項所分別明文。
　⒉被上訴人抗辯上訴人未徵得被上訴人同意擅自裝潢，且搬離
    時將裝潢毀損殆盡，不復存在等語（見本院卷第168、224頁
    ）。經查：
　⑴兩造為兄弟，系爭房屋原為兩造父親屠阿多所有，於78年5月
    間以買賣（實際上為贈與）為原因移轉登記為被上訴人所有
    ，兩造間就系爭房屋成立之使用借貸契約，經被上訴人於10
    0年12月間合法終止之事實，業經本院101年度上字第133號
    判決確定在案，並有本院調閱遷讓房屋案卷宗審核屬實。上
    訴人與其家人自78年5月間迄至102年6月7日止均居住於系爭
    房屋，於使用借貸契約之期間即94年6月間為系爭裝潢，上
    訴人自承係因自己居住所需，故自行找人整修系爭房屋，未
    事先通知被上訴人，事後亦未要求被上訴人支付裝修費用等
    語（見原審卷第116、126頁），足認上訴人於使用借貸契約
    期間，未徵得被上訴人同意之前即自行為系爭裝潢之事實。
    上訴人雖提出屠阿多之授權同意書（見本院卷第291頁），
    主張已取得屠阿多同意後始為系爭裝潢，被上訴人與屠阿多
    同住，明知或可得而知系爭裝潢之情事云云（見本院卷第26
    7、339、341、394頁），惟屠阿多本人證述該授權同意書是
    上訴人抓著其手寫的，不懂其內容等語（見遷讓房屋案一審
    卷第85頁反面），且該授權同意書日期為100年7月9日，與9
    4年6月間相距6年之久，已難認與上訴人前述主張相符，況
    該授權同意書之內容亦經本院101年度上字第133號確定判決
    認為並非屠阿多之真意在案（見該判決書第7頁所載），是
    上訴人此部分主張，不足為採。
　⑵被上訴人以上訴人擅自破壞已附合為系爭房屋重要成分之系
    爭裝潢，請求上訴人為賠償，經本院105年度上易字第771號
    判決確定命上訴人應給付被上訴人52萬6,272元，已如前述
    ，上訴人自承毀損之物均為其裝潢、修繕（見損害賠償案一
    審卷一第55頁反面、第60、61頁），並陳稱系爭裝潢費用與
    損害賠償案之範圍與性質均有不同，與該案之損害賠償金額
    無關等語（見本院卷第179頁）。系爭裝潢之材料如附合於
    系爭房屋，自上訴人於94年6月間進行系爭裝潢至其於102年
    6月7日搬離為止，全家人居住使用系爭房屋，已歷8年之久
    ，衡諸常情，材料已多所折舊，復因上訴人在遷讓房屋案敗
    訴確定後，即自行拆除破壞系爭裝潢，此有系爭房屋執行點
    交前後之現場照片及執行筆錄在卷可參（見原審卷第49至10
    3頁），並有前揭裝修公會之回函可資證明，上訴人於兩造
    間使用借貸契約終止後，顯然未按系爭房屋應有狀態返還被
    上訴人，縱系爭裝潢之材料有附合於系爭房屋而在當時使被
    上訴人受有增加之利益，該增加之利益嗣後應認定已不存在
    ，且無現存之價值可言。本件與上訴人援引最高法院107年
    度台上字第300號判決之案例並無附合之動產遭到破壞之情
    形，尚有不同，併此敘明。
　⑶綜上，上訴人於使用借貸契約存續期間，未徵得被上訴人同
    意即自行為系爭裝潢，嗣後又將系爭裝潢予以破壞，參照前
    述說明，被上訴人依法免負返還或償還價額之責任，上訴人
    主張其已全數賠償被上訴人，足認已歸還系爭裝潢，故被上
    訴人受有不當得利云云（見本院卷第422頁），實屬無據。
    況被上訴人係為自己使用系爭房屋之利益而進行系爭裝潢，
    於破壞系爭裝潢而不法侵害被上訴人之權利並負有損害賠償
    責任後，復請求被上訴人返還遭自己破壞系爭裝潢支出費用
    之不當得利，亦有違民法第148條第2項規定之誠實信用原則
    ，要無可採。
六、綜上所述，上訴人依民法第816條、第179條規定請求被上訴
    人給付276萬2,200元，及自起訴狀繕本送達之翌日起至清償
    日止，按年息5%計算之利息，非屬正當，不應准許。從而原
    審所為上訴人敗訴之判決，所持部分理由雖與本院不同，惟
    結論並無二致，仍應予維持。上訴論旨指摘原判決不當，求
    予廢棄改判，為無理由，應駁回其上訴。
七、本件事證已臻明確，兩造其餘之攻擊或防禦方法及所用之證
    據，經本院斟酌後，認為均不足以影響本判決之結果，爰不
    逐一論列，附此敘明。
八、據上論結，本件上訴為無理由，依民事訴訟法第449條第2項
    、第78條，判決如主文。
中　　華　　民　　國　　111 　年　　3 　　月　　22 　 日
                  民事第二十五庭
                      審判長法  官  謝碧莉
                            法  官  林晏如
                            法  官  林俊廷
正本係照原本作成。
如不服本判決，應於收受送達後20日內向本院提出上訴書狀，其
未表明上訴理由者，應於提出上訴後20日內向本院補提理由書狀
（均須按他造當事人之人數附繕本）上訴時應提出委任律師或具
有律師資格之人之委任狀；委任有律師資格者，另應附具律師資
格證書及釋明委任人與受任人有民事訴訟法第466條之1第1項但
書或第2項所定關係之釋明文書影本。如委任律師提起上訴者，
應一併繳納上訴審裁判費。
中　　華　　民　　國　　111 　年　　3 　　月　　22　　日
  　　　　　　　　　　　　　書記官  葉國乾